【裁判字號】    97,重再更(一),2
【裁判日期】    991228
【裁判案由】    土地所有權移轉登記
【裁判全文】
臺灣高等法院臺中分院民事判決       97年度重再更(一)字第2號
再審  原告    陳秀瓊
訴訟代理人    張慶宗律師
複  代理人    何孟育律師
再審  被告    吳中庸
訴訟代理人    陳漢洲律師
              林松虎律師
              張冀明律師
上列當事人間土地所有權移轉登記事件，再審原告對於中華民國
96年10月31日本院95年度重上更(一)字第35號確定判決提起再審，
經最高法院發回更審，本院於99年12月14日言詞辯論終結，茲判
決如下：
    主  文
本院95年度重上更(一)字第35號確定判決廢棄。
前程序第一審判決關於命再審原告應將坐落台中市○○區○○段
第690、691、692、694地號四筆土地所有權應有部分各19800/67
200（56.571/192）移轉登記予再審被告部分暨訴訟費用（已確
定部分除外)之裁判，均廢棄。
上開廢棄部分，再審被告在前程序第一審之訴駁回。
上開廢棄部分，前程序第一、二審，發回前第三審（已確定部分
除外）之訴訟費用暨再審訴訟費用，均由再審被告負擔。
    事實及理由
壹、再審原告主張：（一）緣再審被告主張其與訴外人陳娥、蔡
    尚宏敬（原名蔡更青、蔡啟鴻）、葉威志（原名葉銘記）、
    施世澤等4人（下稱陳娥等4人）於77年6月3日共同出資向訴
    外人洪榮宗購買台中市西屯區○○○段526-1、526-2及526-
    3地號土地之應有部份各60/192，陳娥等4人各占買受部分1/
    17.5（按即再審被告占其餘13.5/17.5），即應有部分各1/5
    6（即60/1921/17.5），並以伊為登記名義人，嗣再審被
    告已另向施世澤、蔡更青購買渠等之應有部分各1/56，而葉
    威志則已同意將其應有部分1/56登記於再審被告名下；又再
    審被告另與施世澤合資於77年7月13日向訴外人洪豐彥購買
    上開3筆土地之應有部份各1282/19200（按即合資之2人各64
    1/19200），仍以伊為登記名義人，嗣再審被告已另向施世
    澤購買此部分應有部分641/19200，其後，上開3筆土地於87
    年5月間變更地號為同區○○段624、690、691及692地號土
    地，是再審被告就該4筆土地之應有部分各為24287/67200（
    按即60/192＋1282/19200－陳娥之1/56＝24287/67200），
    而再審被告已終止與伊間之信託關係，因而起訴請求伊將系
    爭4筆土地之應有部分各24287/67200移轉登記予再審被告。
    前程序一審判決（臺灣臺中地方法院【下稱台中地院】91年
    度重訴字第435號）命伊如數移轉登記，伊因就向洪豐彥購
    買應有部分1282/19200（即4487/67200）部分確無出資、僅
    係借名登記，故就受命移轉「應有部分4487/67200部分」並
    無爭執（一審就此部分為伊敗訴之判決，即係因伊之認諾）
    ，而就受命移轉「其餘應有部分」提起一部上訴，訴請駁回
    再審被告就系爭四筆土地在應有部分19800/67200範圍之請
    求（按再審原告初提起上訴時，或因漏未扣除陳娥之1/56，
    致誤載上訴請求駁回命移轉之應有部分為60/192，今已更正
    如上），本院95年度重上更(一)字第35號判決（下稱原確定判
    決）、最高法院97年3月21日97年度台上字第553號裁定已分
    別駁回伊之二、三審上訴，而告確定。（二）惟，伊非僅係
    單純人頭，系爭土地買賣原係由伊與洪榮宗洽談，總價達16
    13萬元，伊因資金不夠，乃要求再審被告合資共同購買，為
    互相牽制，其中526-1地號土地不動產買賣契約書係以再審
    被告為買受人（下稱Ａ份契約書），526-2及526-3地號土地
    不動產買賣契約書則以伊為買受人（下稱Ｂ份契約書）。於
    原確定判決確定後，經伊一再拜託92歲高齡之洪榮宗尋找，
    始由洪榮宗於97年5月20日在其老家發現上開Ｂ份契約書影
    本，並於翌日交給伊（按此部分日期主張，參見本院卷第1
    宗97年12月25日筆錄第4頁、第2宗準備書狀第2頁），此為
    伊於前程序雖知卻因遍尋不著而未能使用致未經斟酌之證據
    ，且可證兩造確有合夥或類似合夥之契約、伊非僅為再審被
    告之借名登記人，進而可使伊受較有利益之裁判，故參照最
    高法院81年台上字第1034號判決意旨，原確定判決有民事訴
    訟法第496條第1項第13款所定再審事由，伊自可於97年5月2
    1日發現上開新證據後30日之不變期間內提起再審之訴。（
    三）上開Ｂ份契約書確係洪榮宗於97年5月21日尋得（按此
    日期主張，參見本院卷第1宗97年11月17日呈報狀、最高法
    院97年度台抗字第620號卷第7頁），業經洪榮宗出具97年7
    月10日證明書為證，並經洪榮宗、訴外人王永裕於另案伊訴
    請確認兩造間有合夥關係存在之訴中結證屬實（台中地院97
    年度重訴字第276號）。又該Ｂ份契約書業經洪榮宗、代書
    巫秀卿及該契約書之代簽人林玉儐在97年5月27日證明書上
    親自簽名及送請民間公證人認證屬實（參見本院97年度重再
    字第7號卷第13頁），繕寫系爭二份契約書之陳隆秋亦已於
    上開另案及本件再審中、巫秀卿則於本件再審中，就該二份
    契約書之製作情形證述明確，故該Ｂ份契約書絕非作假。上
    開另案之一審判決，未送鑑定，僅憑肉眼觀察即率認二份契
    約有不自然之處，並非可採，業經伊對之提起上訴，現由本
    院以98年度重上字第57號審理中。實則，Ａ、Ｂ二份契約書
    之文字位置大致疊合，係因以複寫紙書寫所致，而會有相同
    圖文特徵或殘點，或係因複寫時用力甚大、或如下述臺灣臺
    中地方法院檢察署（下稱台中地檢署）檢察官所為不起訴處
    分書中指明之係因市售契約書即印刷原本中均已存在。若該
    Ｂ份契約書確係伊於原確定判決97年4月9日送達予伊後始臨
    訟偽造，則必係於97年4月9日以後始取得所使用紙張，惟，
    該Ｂ份契約書所使用紙張實係政府於87年間變更文書用紙標
    準後、坊間已未再銷售之格式。又再審被告固對伊提出涉有
    偽造文書罪嫌之告訴，惟，台中地檢署委請法務部調查局（
    下稱調查局）所為鑑定，僅係以立體顯微鏡檢查，並非以精
    密科學方法鑑定，人為判斷性質濃厚，且就重大疑點未予釐
    清，台中地檢署檢察官偵查後，已於99年6月1日為98年度偵
    字第11715號不起訴處分，經再審被告聲請再議，臺灣高等
    法院臺中分院檢察署亦已於99年9月28日以99年度上聲議字
    第1562號處分書駁回，並於理由中明確認定Ａ、Ｂ契約書係
    不同之二份契約書。（四）本件合資購地，再審被告實僅籌
    措340萬元，另340萬元則係找陳娥等4人各隱名所出資，而
    伊之出資額則高達933萬元，有資金來源對照表暨存款明細
    、支票等可證（參見重再字第7號卷第50至53頁之「證物四
    」）。系爭土地自購買後即陸續由伊父陳文湖、伊弟陳金進
    耕作，至86年2月間出租予訴外人蔡粧，若伊僅係單純人頭
    ，豈可能主導系爭土地之出租及使用收益近20年？等情，爰
    據以提起本件再審之訴，聲明求為：（一）原確定判決關於
    命再審原告應將坐落台中市○○區○○段第690、691、692
    、624地號四筆土地所有權應有部分各19800/67200（56.571
    /192）移轉登記予再審被告部分廢棄。（二）上開廢棄部分
    ，再審被告在前審之訴駁回。（三）上開廢棄部分前審及再
    審訴訟費用均由再審被告負擔之判決。
貳、再審被告則以：（一）再審原告於原確定判決審理期間業已
    「明知」有上開Ｂ份契約書之存在，故該契約書自非屬其於
    前程序客觀上確不知該證物存在致未斟酌現始知之者；且該
    契約書影本既然係存在於證人洪榮宗處，則再審原告於前程
    序曾傳洪榮宗為證人，顯無不能命洪榮宗提出之理，是依最
    高法院98年度台上字第1258號判決意旨，自無民事訴訟法第
    496條第1項第13款之適用。（二）伊否認該Ｂ份契約書之真
    正，再審原告始終未能提出其原本，且於前程序，無論再審
    原告或證人洪榮宗，均未提及有此份契約書存在；況於前程
    序7年審理期間無法尋得，至確定判決後30日內竟「奇蹟發
    現」，殊難想像。再審原告所提Ｂ份契約書影本暨97年5月
    27日證明書嗣雖經認證，但僅能證明該證明書之陳述經認證
    ，不足以證明再審原告與洪榮宗確於77年6月3日簽立該Ｂ份
    契約書。又洪榮宗於本件前程序一審、於再審原告聲請之保
    全程序（本院97年度聲更(一)字第3號）、於刑案偵查中所為
    證述，就是否認識伊、是否有與伊接觸、系爭土地買賣之價
    金支付方式等情，前後矛盾。Ｂ份契約書極可能由卷內Ａ份
    契約書所變造，經比對Ａ、Ｂ二份契約書，除買受人由「吳
    中庸」改為「陳秀瓊」、土地座落之標的不同外，其餘書寫
    之部分不論筆跡甚至每個文字之位置都一模一樣，絕非同一
    人分別書立二份契約書可為解釋。若如再審原告所辯，係以
    複寫紙書寫二份契約書，不會有Ａ份契約書原本中之圖文特
    徵或殘點，是Ｂ份契約書影本顯屬變造。於上開保全程序，
    承審法官比對二份契約書後，當庭表示：「是同一份……連
    每個字的位置都一樣……有一部分的關鍵字不一樣而已……
    兩個契約書看起來就是影印過，至少有一份是偽造的」。又
    於上開另案確認合夥關係存在之訴，承審法官當庭勘驗後，
    亦指出該Ｂ份契約書影本有十多處疑似人為描繪之痕跡，均
    發生於二份契約書相異之處，尤其是Ａ份契約書中用印或文
    字壓到分行線之處，足見該Ｂ份契約書影本極可能係由Ａ份
    契約書所變造，進而以此及再審原告所辯失真現象係因影印
    機翻印所致云云無法對上開不自然現象之情形為合理解釋、
    上開契約書製作人陳隆秋於該案之證述前後矛盾等為由，而
    為再審原告敗訴之判決。另調查局之鑑定亦與上開另案法院
    勘驗結果大致相同，足證Ｂ份契約書影本為變造，再參以再
    審原告於前程序從未提及有Ｂ份契約之事，故該Ｂ份契約書
    影本顯係在前訴訟程序終結後始製作，自非屬前訴訟程序事
    實審言詞辯論終結前已經存在之證物無疑。若如再審原告所
    辯，二份契約書係以複寫紙書寫，則比對調查局之鑑定報告
    第9頁，何以複寫後之Ｂ份契約書有一「拾」字字跡反而較
    Ａ份契約書之該「拾」字字跡為粗、甚至另一「拾」字字跡
    還多出個「勾」？其有塗抹及複筆描繪修飾之情，相當明顯
    。至上開不起訴處分，完全搞錯哪一份文書為變造後之文書
    ，其認定事實顯有錯誤；且檢察官僅憑肉眼即認定為非變造
    ，亦有可疑；況不起訴處分亦未確認系爭文書是否為真正，
    而不起訴處分及駁回再議處分均僅能證明再審原告有權製作
    該契約書影本，並無法遽以證明該契約書影本有原本存在，
    及該契約書影本係屬前訴訟程序事實審言詞辯論終結前已經
    存在之證物。（三）退步言之，縱Ｂ份契約書為真正，即再
    審原告與洪榮宗確於77年6月3日簽立Ｂ份契約書，亦難據為
    有利於再審原告之認定，仍不足使再審原告受較有利之裁判
    ，是自難認再審之訴為有理由，蓋：該份契約僅係再審原告
    與洪榮宗間之債權契約，僅具相對性，不足以據以推論兩造
    間有合夥或類似合夥之法律關係，亦不影響洪榮宗已以Ａ份
    契約將系爭3筆土地土地之應有部分出售予伊之事實（參見
    下述）；而洪榮宗就Ａ、Ｂ二份契約均負給付義務，則系爭
    3筆土地（之訟爭應有部分）既均已移轉登記予伊，縱Ｂ份
    契約為真，亦僅係洪榮宗對再審原告負債務不履行責任、再
    審原告對洪榮宗主張給付不能之損害賠償之問題，殊與伊無
    關。況原確定判決為不利於再審原告之認定，並非以契約書
    為唯一之證據。又Ｂ份契約既僅載為526-2、526-3地號土地
    ，則再審原告就526-1地號土地竟仍一併請求廢棄原判決，
    殊屬無理。（四）再審原告僅為被借名登記之人，非共同出
    資人，此有原確定判決卷內之Ａ份契約書、伊及陳娥等4人
    於77年6月16日書立之同意書、為恐再審原告擅自處分系爭
    土地而由兩造於77年8月27日訂立之不實之買賣契約書、再
    審原告於80年1月18日親書載明全由伊出資之遺書、將再審
    原告列為土地登記名義人之80年12月30日、90年2月9日簽立
    之讓渡契約書等可證。又Ａ份契約書雖僅載526-1地號、而
    漏寫526-2、526-3地號，惟，其買賣標的確係包括該3筆土
    地，此觀該3筆土地面積合計3412.9坪，而該契約書雖誤載
    面積為公頃肆壹公畝貳玖公釐，但可知本意應係3412.9坪
    ；且每坪為5千元，故3筆土地總價為1613萬元；且伊與葉銘
    記等人之後對系爭土地所簽立之「合資購地同意書」，亦漏
    寫526-2、526-3地號等情即可得知，復為再審原告於前程序
    一審辯論意旨(四)狀中所自承。又縱如再審原告主張系爭土地
    由其親戚種植作物已久，因兩造前曾有同居關係，自無因系
    爭土地之目前使用狀態推論兩造間有類似合夥之無名契約關
    係等語，資為抗辯，並答辯聲明求為判決：（一）再審之訴
    駁回。（二）再審訴訟費用由再審原告負擔。
參、兩造不爭執之事項
（一）Ａ份契約書形式上為真正，其上記載買受人為再審被告，
      再審原告為見證人。
（二）兩造曾於77年8月27日訂立買賣契約書。
（三）於同年6月16日經再審原告簽名之同意書，其上載明「玆
      有吳中庸（以下簡稱甲方）葉銘記、蔡啟鴻、施世澤、陳
      娥等（以下簡稱乙方），今乙方委託甲方全權購買台中市
      西屯區○○○段五二六之一號持分土地壹筆約三千三百坪
      ，總價新台幣壹仟陸佰壹拾參萬元正，乙方等出資壹佰萬
      元正（共肆佰萬元正），其餘由甲方出資，今甲、乙雙方
      均願將本件買賣於日後出售亦委託甲方全權處理……」。
（四）再審原告於80年1月18日曾親筆書寫「……本人名下之財
      產，台中市西屯區○○○段五二六之一、五二六之二、五
      二六之三共三筆，共三千九百十五坪，全係吳中庸先生本
      人的金錢購買，而借用本人之自耕農名義過戶……，．另
      因本人之旅行（遊）保險（金），亦自願立吳中庸先生為
      受益人，以上皆係本人親等留言」等內容之遺書一份。
（五）90年2月9日兩造與蔡更青簽立之讓渡契約書，再審原告列
      為土地登記名義人，其該契書第九條載明：「丙方（即再
      審原告）同意擔任乙方（即再審被告）之土地登記名義人
      ，並同時確認前乙方與他合夥人合夥出資合夥購買之土地
      均信託登記在丙方名下，嗣後乙方及其他合夥共有人若有
      請求將土地按各人持份將產權登記回各人名下時，丙方均
      應隨時提供甲方印鑑證明書，戶籍資料、印鑑等文件供實
      際土地權利人辦理產權過戶，絕無異議。」。
（六）再審被告於90年12月27日委請律師寄發律師函通知再審原
      告終止信託登記之關係，請求返還土地。
肆、本院之判斷：
一、按當事人於判決確定後，發見未經斟酌之證物或得使用該證
    物，得以再審之訴對於該確定終局判決聲明不服，民事訴訟
    法第496條第1項第13款定有明文。所謂當事人發見未經斟酌
    之證物或得使用該證物，指前訴訟程序事實審之言詞辯論終
    結前已存在之證物，因當事人不知有此證物致未經斟酌，現
    始知之；或雖知有此證物而不能使用，現始得使用者而言。
    後者，所謂得使用未經斟酌之證物，此與知該證物得使用而
    不使用者不同，自非同條第1項但書所謂知其事由而不為主
    張之情形（最高法院26年抗字第453號、29年上字第1005號
    判例參照）。按本件前訴訟程序最高法院95年度台上字1962
    號判決發回意旨已指明：「原審認定被上訴人（即再審原告
    ）出資為933萬元，上訴人（即再審被告）出資640萬元，…
    ，上訴人主張伊與訴外人陳娥、蔡更青、葉威志、施世澤共
    同出資1613萬元向洪榮宗購買系爭四筆土地應有部分各一九
    二分之六○，伊出資1213萬元，陳娥、蔡更青、葉威志、施
    世澤各出資100萬元（占應有部分五十六分之一），嗣上訴
    人並受讓蔡更青、葉威志、施世澤之應有部分云云…，倘上
    訴人上揭之主張非虛，則出資共同購買系爭土地者究僅為兩
    造，抑陳娥、蔡更青、葉威志、施世澤亦為共同購買人，首
    待澄清。如共同出資人非僅兩造，且共同出資人間得自由轉
    讓其出資，則共同購買系爭土地之性質，是否為類似合夥之
    無名契約，亦即上訴人在該無名契約終止並了結現務清算前
    ，不得請求分析財產，即非無推敲餘地。」等關鍵爭點，是
    關於再審原告於前訴訟程序第一審判決後，其聲明不服之上
    訴範圍內，就系爭四筆土地所有權應有部分各19800/67200
    （即56.571/192）當初於77年間購入變更地號前台中市西屯
    區○○○段第526-1、526-2、526-3地號土地所有權之應有
    部分時，其有關再審原告是否「共同出資」、「共同購買」
    之相關證物，即足為其較有利裁判。查本件再審原告主張系
    爭土地買賣原係由伊與洪榮宗洽談，總價達1613萬元，伊因
    資金不夠，乃要求再審被告合資共同購買，為互相牽制，其
    中526-1地號土地不動產買賣契約書係以再審被告為買受人
    （下稱Ａ份契約書），526-2及526-3地號土地不動產買賣契
    約書則以伊為買受人（下稱Ｂ份契約書）。於原確定判決確
    定後，經伊一再拜託高齡之洪榮宗尋找，始由洪榮宗於97年
    5 月20日在其老家發現上開Ｂ份契約書影本，並於翌日交給
    伊（按此部分日期主張，參見本院卷第1宗97年12月25日筆
    錄第4頁、第2宗準備書狀第2頁），此為伊於前程序雖知卻
    因遍尋不著而未能使用致未經斟酌之證物，且依此可證兩造
    間確有合夥或類似合夥之契約、伊非僅為再審被告之借名登
    記人，進而可使伊受較有利益之裁判，故參照最高法院81年
    台上字第1034號判決意旨，原確定判決有民事訴訟法第496
    條第1項第13款所定再審事由，伊自可於97年5月21日發現上
    開新證據後30日之不變期間內提起再審之訴等語。查上開Ｂ
    份契約書確係洪榮宗於97年5月21日尋得（按此日期主張，
    參見本院卷第1宗97年11月17日呈報狀、最高法院97年度台
    抗字第620號卷第7頁），業經洪榮宗出具97年7月10日證明
    書為證，並經證人洪榮宗、王永裕於另案再審原告訴請確認
    兩造間有合夥關係存在之訴（台中地院97年度重訴字第276
    號）審理中及本院準備程序中到庭供證明確（見上述調查及
    本院卷第1宗第125-127頁），且該二份契約書確由當時代撰
    之土地代書陳隆秋以鋼筆複寫相同部分，再行填充不同之部
    分，確係兩造購買系爭土地時所製作之文書無訛等情，並據
    證人即代書陳隆秋、巫秀卿於本院準備程序中及被訴偽造文
    書（台中地檢98年度偵字第11715號）乙案偵查中供證明確
    （見本院卷第1宗第275-279頁，第2宗第61 -69頁檢察官訊
    問筆錄影本）。雖該二份契約書影本經本院受命法官建議兩
    造當事人於該案偵查中請檢察官送由法務部調查局鑑定之結
    果，認Ｂ契約書係以Ａ契約書影本為基礎，故出現相同之圖
    文特徵及殘點及複筆描繪之痕跡（見本院卷第1宗第318-319
    頁），惟其圖文特徵相同，乃複寫（或影印）技術所必然之
    現象，又其邊線、殘點本存於當時每一頁市售契約書中，即
    印刷原本中均已存在，無論以複寫或影印方式均有上開邊線
    不整及殘點存在相同位置等情形，自難以前開字距、邊線、
    殘點位置等處相符，即認係出於影印偽造，且證人洪榮宗結
    證再審原告確有向其購買系爭526-2、-3地號土地無訛，是
    Ｂ份契約書是否引據Ａ份契約書影本（複寫低）所製作而成
    ，均不影響其為真正等情，復經檢察官調查釐清，而認再審
    原告及巫秀卿、陳隆秋等人不構成偽造文書之罪，予以不起
    訴處分確定，此有該處分書在卷（見本院卷第1宗第333-335
    頁），並經本院調取上開偵查卷查閱屬實。是依上開當事人
    發見之該Ｂ份契約書之內容，足認再審原告對於系爭土地確
    有「共同出資」向原地主洪榮宗「共同購買」之事實，再審
    原告於發見後，30日內對本院前開確定判決提起本件再審之
    訴，自無不合。
二、查本件再審被告於前程序第一審起訴主張其與訴外人陳娥、
    蔡更青（原名蔡啟鴻）、葉威志（原名葉銘記）、施世澤等
    4人於77年6月3日共同出資向訴外人洪榮宗購買台中市西屯
    區○○○段526-1、526-2及526-3地號土地之應有部份各60/
    192，陳娥等4人各占買受部分1/17.5（按即再審被告占其餘
    13.5/17.5），即應有部分各1/56（即60/1921/17.5），
    並以再審原告為登記名義人，嗣再審被告已另向施世澤、蔡
    更青購買渠等之應有部分各1/56，而葉威志則已同意將其應
    有部分1/56登記於再審被告名下；又再審被告另與施世澤合
    資於77年7月13日向訴外人洪豐彥購買上開3筆土地之應有部
    份各1282/19200（按即合資之2人各64 1/19200），仍以再
    審原告為登記名義人，嗣再審被告已另向施世澤購買此部分
    應有部分641/19200，其後，上開3筆土地於87年5月間變更
    地號為同區○○段624、690、691及692地號土地，是再審被
    告就該4筆土地之應有部分各為24287/6 7200（按即60/192
    ＋1282/19200－陳娥之1/56＝24287/6720 0），而再審被告
    已終止與再審原告間之信託關係，因而起訴請求再審原告將
    系爭4筆土地之應有部分各24287/67200移轉登記予再審被告
    。前程序一審判決（臺灣臺中地方法院91年度重訴字第435
    號）命再審原告如數移轉登記，再審原告因就向洪豐彥購買
    應有部分1282/19200（即4487/67200）部分確無出資、僅係
    借名登記，故就受命移轉「應有部分4487/67200部分」並無
    爭執，一審就此部分為其敗訴之判決，其未再聲明不服，而
    只就受命移轉「其餘應有部分」提起一部上訴，訴請駁回再
    審被告就系爭四筆土地在應有部分19800/ 67200範圍之請求
    （按再審原告初提起上訴時，因漏未扣除陳娥之1/56，致誤
    載上訴請求駁回命移轉之應有部分為60/1 92，嗣於前上更
    (一)訴訟程序中已更正如上），經本院95年度重上更(一)字第35
    號判決（下稱原確定判決）、最高法院97年3月21日97年度
    台上字第553號裁定已分別駁回伊之二、三審上訴，而告確
    定，茲其本件再審之訴，亦係就上開部分聲明不服，是本件
    審理之範圍，以其前訴訟程序上訴聲明不服之部分為限（民
    事訴訟法第503條規定參照）。就此，兩造所爭，厥在當初
    向原地主洪榮宗購入系爭土地應有部分時，再審原告有無「
    共同出資」及「共同購買」，而以再審原告之名登記，是否
    為類似合夥之無名契約，抑為全由再審被告一人出資及為出
    名購買，再借名登記於再審原告之名下。其實情如何，本院
    一一審究判斷如下：
（一）關於是否「共同購買」及以再審原告登記取得系爭土地所
      有權之原因：
      再審被告主張係伊與訴外人陳娥、蔡啟鴻（即蔡更青）葉
      威志、施世澤等4人於77年6月3日共同出資由其一人與原
      地主洪榮宗訂約購買系爭526-1、526-2、526-3地號土地
      所有權應有部分，因兩造當時是男女朋友關係，伊無自耕
      農身分，再審原告有自耕農身分，純粹是借名登記而已，
      再審原告並非買受人云云（見重上字卷一第80頁、更(一)卷
      二第93頁辯論意旨狀理由二(一)），惟再審原告於前訴訟程
      序第一審即辯稱：係伊與再審被告共同出資向洪榮宗購買
      等語（見一審卷第74頁貳一），當時年為86歲記憶尚佳之
      證人洪榮宗到庭作證，亦明確結稱：「陳秀瓊主動找我說
      要與她姑丈吳中庸合資，…，當時陳秀瓊仍一再強調是與
      吳中庸合資共同購買，吳中庸在場也有聽到」等語（見一
      審卷第69頁），並有證人洪榮宗嗣於97年5月21日發見之
      上開記載買賣標的物為526-2、526-3地號土地之上開Ｂ份
      買賣契約書影本經再審原告提出在卷可稽，參諸證人即當
      時製作買賣契約書之土地代書陳隆秋、巫秀卿二人在本件
      再審及檢察官偵查中所證，足證再審原告確為系爭土地之
      共同購買人無訛。再審被告於前訴訟程序所提出之Ａ份買
      賣契約，其買賣標的只記載系爭三筆土地之一即526-1地
      號土地而已，用以證明其即係系爭三筆土地之惟一購買人
      ，自非有據。又證人即最初共同出資之施世澤於前程序第
      一審即證稱：「當時我聽原告吳中庸說這筆土地大約一千
      六百萬，分成16股，被告陳秀瓊有8股，我有一股，就是
      100萬」等語（見一審卷第100頁），共同出資之證人陳娥
      （即再審原告胞姐）亦證稱：「吳中庸說還有陳秀瓊占八
      股，另外還有葉銘記、施世澤、蔡啟鴻」、（法官問：妳
      是因為被告陳秀瓊有投資，妳才投資？）是，我當時是因
      為她已出資占八股，另聽我母親說這筆土地的買賣不錯，
      所以才投資」等語（見一審卷第152頁）。即再審被告以
      經人收養之胞弟蔡尚宏敬（原名蔡更青、蔡啟鴻）係共同
      出資購買系爭土地，對整個交易過程知之甚詳，對於再審
      原告是否有共同出資之此等重大事項，當能正確為由，聲
      請法院予以訊問（見一審卷第87、88頁），證人蔡尚宏敬
      於本院前審到庭，亦供稱：伊亦為出資購買系爭土地之股
      東，只占一股即一百萬元，吳中庸說陳秀瓊有七、八股，
      他是伊兄，伊相信他所講；又伊有自耕農身分，吳中庸原
      徵詢以伊名登記，但其後吳中庸以陳秀瓊之股份比伊大為
      由，將土地登記在陳秀瓊名下，簽同意書時，吳中庸之妻
      及陳秀瓊均在場等語（見本院上訴卷第1宗第168-170頁）
      。由上可知，當初向洪榮宗購買系爭三筆土地所有權應有
      部分時，係由兩造及陳娥、蔡尚宏敬（當時原名蔡啟鴻）
      、蔡威志、施世澤等人出資，而由兩造出名訂立買賣契約
      ，各為股東（參上開證人所述），而推由占股較多且有自
      耕農身分之再審原告受移轉登記，而其購地之目的，依陳
      娥、蔡尚宏啟、施世澤等人所述，旨在投資牟利，依此自
      係類似合夥契約之情形，再審原告受全部出資人之決議而
      出名登記，以取得該類似合夥團體之系爭土地所有權，自
      非只係出資人之一之再審被告之借名登記。再審被告主張
      再審原告之八股部分亦係其出資，而主張於施世澤四人之
      外之出資均為伊所出，再審原告未出資，亦未出名為共同
      購買系爭土地之人，只係借其名登記云云，自非可取（至
      所爭執再審原告之出資為多少，確定數目、配股為何、出
      資是否部分出於再審被告原有之資金，其性質為何、兩造
      下述所陳及上開證人所述，雖有歧異，而難以確切算計，
      乃無礙再審原告確為類似合夥出資股東之認定，則於后另
      述）。
（二）關於再審原告是否本件集資購地牟利類似合夥關係之「共
      同出資」股東部分：
      兩造關於向洪榮宗購買系爭三筆土地所有權應有部分時，
      買賣價金1613萬元分定金170萬元、第1、2期款各500萬元
      、尾款443萬元究如何籌措及支付各節，已迭據於前程序
      一、二審中反覆陳述多次，並於更(一)審多次提出比對表、
      對照表（見更(一)卷第一宗第180-185頁、第214-215頁、第
      222-224頁、第233-238頁），而經本院更(一)審判決予以綜
      合為「資金來源對照表」（如本判決附表）。而再審被告
      對於再審原告確有於77年5月24日自台中七信再審原告第
      2911之0號帳戶匯144萬元進入再審被告位於台中六信第37
      54號帳戶，又於77年6月15日由六信4797台中帳戶匯入其
      帳戶160萬元，及再審原告於77年9月3日自其七信帳戶提
      領100萬元、77年9月5日自其母陳霞七信帳戶匯400萬元至
      再審被告六信帳戶等事實，均不爭執（見本院93年度重上
      字第29號判決第11-14頁論述）。雖再審被告於更(一)審辯
      稱：當時兩造為男女朋友關係（其後並賦同居），並共同
      經營銀樓，再審原告七信等帳戶實為由伊所使用，伊仍擁
      有各該帳戶存摺12本云云，並於更(一)審提出予本院勘驗為
      證，惟再審原告於更(一)審中到庭，經再審被告之訴訟代理
      人予以突襲發回該帳戶之提款密碼，其亦能立即為正確之
      回答無訛，以證明該帳戶乃其所有及親自保管使用。按，
      於各金融銀行開戶存款，其帳戶之登錄所有人，即為該存
      款之所有權人，此為我國民事法律規定之所當然，即使於
      民法親屬篇在民國74年修正後，依第1017條、施行法第6
      條之1規定，關於夫妻財產之登記亦同。而兩造係自民國
      70年間至90年間為男女朋友關係，並實際同居為類似夫妻
      之關係（見更(一)卷第1宗、第133頁再審被告訴訟代理人陳
      嘉宏律師陳述），雖非民法上之夫妻，惟關於存款，取得
      不動產（及其出資），既以再審原告之名為之，再審被告
      又不能確切證明其借名關係，自應認仍屬銀行開戶登錄帳
      戶所有人之再審原告所有。縱其間部分銀行貸款確由再審
      被告付息及負責清償，亦係屬第三人對銀行之代清債務性
      質，不能率認該帳戶即屬再審被告所有。又兩造同居期間
      ，並有共同出資合夥經營銀樓事業，而訂有合夥契約，其
      中再審原告以其胞弟陳金進土地向中國農民銀行貸款二千
      萬元，以其中1千五百萬元投入合夥，其後又以其母陳霞
      所有大雅路房地向七信貸款1100萬元為合夥經營銀樓之增
      資，為再審被告所不爭，並承認其向陳金進、陳霞所借部
      分均有付息等語，此有再審原告提起確認該合夥關係存在
      之確定判決乙件在卷可稽（見更(一)卷第2宗12-22頁）。而
      於本件購地時，兩造既為同居關係，再審原告擁有上述帳
      戶存款並提供作購地之用，並間有向其母調得400萬元支
      應，本院依兩造所述情形，於更(一)判決認定當時兩造有「
      同居共財」之事實（見判決第16頁），再審被告並不爭執
      ，則其依上述情形「共同出資」，再審被告復對其他參與
      該集資購地牟利之類似合夥之其他出資人陳娥、蔡尚宏敬
      、施世澤等人宣示再審原告之出資股本為八股，自應認其
      為「共同出資」並「共同購買」該類似合夥之系爭不動產
      財產，並因此受該類似合夥之委任而受登記為所有權人，
      始為正確之判斷。至再審被告於前訴訟程序所提出之「同
      意書」、「讓渡書」上，再審原告只列名見證人，而列再
      審被告為受委託購買系爭土地之買受人及再審原告為信託
      登記人，應係依當時兩造為男女朋友「同居共財」關係，
      且於購地時外觀上為「一體」關係之便宜記事情形，不能
      窺出上述本院所查所判斷之事實全貌。又再審被告於前訴
      訟程序所舉之「遺書」、「錄音」，關於再審原告究實際
      出資多少，及其出資是否多少出於再審被告之所有，係於
      兩造「同居共財」情形下，互為牽制之策略性文書及對話
      ，其真偽本經簡化而難斷，自不能資為再審原告有無共同
      出資及實際出資出於自己原有者為多少之認定，且無解於
      再審原告所舉附表出資為再審被告所不爭執之事實（如上
      述）及再審被告對外宣示再審原告為共同出資參與該購地
      牟利類似合夥關係股本為八股之事實認定。
三、綜上所述，本件最初購買系爭洪榮宗所有三筆土地所有權應
    有部分牟利之類似合夥之共同出資人不只兩造，尚包括陳娥
    、蔡尚宏敬、葉威志、施世澤等人，後三人又將其出資所擁
    有之應有部分轉讓與再審被告，則該共同購買土地之性質，
    即為類似合夥之無名契約，在該無名契約終止並了結現務清
    算前，再審被告自不能請求分析財產（最高法院95年度台上
    字第1962號判決發回意旨參照）。則本件再審被告於前訴訟
    程序起訴以終止借名關係為據，請求再審原告將系爭690、6
    91、692、694地號四筆土地所有權應有部分各19800/67200
    （56571/192）移轉登記予再審被告一人為無理由，應予駁
    回。前訴訟程序第一審判決不察，為再審被告上開部分勝訴
    之判決，即有未合，本院更(一)確定判決予以維持，駁回再審
    原告於前程序之上訴，乃有民事訴訟法第496條第1項第13
    款之再審事由，本件再審原告據以提起再審之訴，求予廢棄
    改判，為有理由，應由本院將上開確定判決廢棄，並駁回再
    審被告在第一審上開部分之訴。
據上論結，本件再審之訴為有理由，依民事訴訟法第505條、第4
50條、第78條，判決如主文。
中    華    民    國    99    年    12    月    28    日
                民事第三庭    審判長法  官  陳照德
                                    法  官  曾謀貴
                                    法  官  朱  樑
以上正本係照原本作成。
如對本判決上訴，須於收受判決送達後20日內向本院提出上訴書
狀，其未表明上訴理由者，應於提出上訴後20日內向本院提出上
訴理由書（須按他造人數附具繕本）。
上訴時應提出委任律師為訴訟代理人之委任狀。具有民事訴訟法
第466條之1第1項但書或第2項之情形為訴訟代理人者，另應附具
律師及格證書及釋明委任人與受任人有該條項所定關係之釋明文
書影本。如委任律師提起上訴者，應一併繳納上訴審裁判費。
                                    書記官  陳妙瑋
中    華    民    國    99    年    12    月    29    日
                                                      Ｖ
附表：資金來源對照表
┌──────┬────────────┬───────────┬─────────┐
│  付款期別  │  上訴人主張（陳秀瓊）  │被上訴人主張（吳中庸）│    上訴人主張    │
├──────┼────────────┼───────────┼─────────┤
│定金170萬元 │77年5月24日自七信2911-0 │60萬元現金係於77年6月2│定金80萬元現金確係│
│（現金80萬元│號帳戶提領144萬元（附件 │日自六信第3754號活期帳│上訴人陳秀瓊所支付│
│及面額90萬元│一），全數匯至被上訴人吳│戶提領，20萬元現金係銀│，被上訴人吳中庸於│
│六信支票乙紙│中庸在六信第3754號活期帳│樓及其個人之周轉金，六│77年6月2日自六信第│
│）          │戶，77年6月3日簽約時提領│信支票90萬元係被上訴人│3754號活期帳戶所提│
│            │現金80萬元支付，90萬元六│吳中庸自行出資。      │領之60萬元即係上訴│
│            │信支票係被上訴人吳中庸所│                      │人陳秀瓊所匯入。  │
│            │籌措。                  │                      │                  │
├──────┼────────────┼───────────┼─────────┤
│第一期款500 │77年6月15日自六信4797號 │於77年5月30日自六信第 │第一期款500萬元其 │
│萬元（合庫支│帳戶提領160萬元（附件二 │3754號帳戶轉存160萬元 │中100萬元確係上訴 │
│票面額300萬 │），匯入被上訴人吳中庸六│至被上訴人吳中庸在合支│人陳秀瓊匯款至被上│
│元及200萬元 │信第3754號活期帳戶或合庫│帳戶，另邀陳娥、蔡啟鴻│訴人吳中庸帳戶所支│
│各乙紙）    │甲存帳戶，其餘400萬元係 │（蔡更青、蔡尚宏敬）、│付。              │
│            │被上訴人吳中庸邀陳娥、蔡│葉銘記（葉威志）及施世│                  │
│            │啟鴻（蔡更青、蔡尚宏敬）│澤各出資100萬元。本期 │                  │
│            │、葉銘記（葉威志）及施世│款500萬元，其中100萬元│                  │
│            │澤各出資100萬元。本期款 │係被上訴人吳中庸個人出│                  │
│            │被上訴人吳中庸並未出資任│資。                  │                  │
│            │何款項。                │                      │                  │
├──────┼────────────┼───────────┼─────────┤
│第二期款500 │77年9月3日自七信帳戶提領│上訴人陳秀瓊及其母陳霞│第二期款500萬元全 │
│萬元（現金10│100萬元（附件三），77年9│在七信之帳戶均係被上訴│部係上訴人陳秀瓊所│
│0萬元及合庫 │月5日自七信匯款400萬元至│人吳中庸所使用，77年9 │支付。            │
│支票200萬元 │上訴人陳秀瓊六信帳戶再轉│月3日借用上訴人陳秀瓊 │                  │
│二紙）      │匯至被上訴人吳中庸在六信│名義向七信申貸100萬元 │                  │
│            │第3754號帳戶。          │，於當日領出作為支付洪│                  │
│            │                        │榮宗之現金款，該筆100 │                  │
│            │                        │萬元借款，被上訴人吳中│                  │
│            │                        │庸於79年8月30日清償完 │                  │
│            │                        │畢。另被上訴人吳中庸於│                  │
│            │                        │77年9月5日借用陳霞七信│                  │
│            │                        │3364-1帳號名義向七信申│                  │
│            │                        │貸50萬元及350萬元，該 │                  │
│            │                        │50萬元於79年7月6日清償│                  │
│            │                        │、350萬元則於80年7月23│                  │
│            │                        │日清償。              │                  │
├──────┼────────────┼───────────┼─────────┤
│尾款（第三期│現金193萬元係陳萬生於77 │現金193萬元係77年12月 │尾款193萬元現金確 │
│款193萬元現 │年12月16日清償向其所借款│17日自個人所有六信3754│係上訴人陳秀瓊所支│
│金及250萬元 │項200萬元，上訴人陳秀瓊 │號帳戶提領現金150萬元 │付。              │
│支票）      │將其中193萬元作為支付尾 │及同日自被上訴人吳中庸│                  │
│            │款之用，其餘250萬元票款 │之妻陳火秋六信5149號帳│                  │
│            │係被上訴人吳中庸自行籌措│戶提領50萬元現金，將其│                  │
│            │。                      │中193萬元現金交予洪榮 │                  │
│            │                        │宗作為尾款，合庫支票二│                  │
│            │                        │紙共250萬元係被上訴人 │                  │
│            │                        │吳中庸自行籌措。      │                  │
└──────┴────────────┴───────────┴─────────┘

司法院資訊處製作；財團法人民間司法改革基金會備份。
